臺灣桃園地方法院民事判決　　　　　　　 96年度訴字第582號
原　　　告　桃園縣政府
法定代理人　甲○○
訴訟代理人　謝清傑律師
被　　　告　戊○○
訴訟代理人　丙○○
被　　　告　乙○○
　　　　　　丁○○
上列當事人間排除侵害等事件，經本院於民國96年11月20日言詞
辯論終結，判決如下：
    主  文
被告戊○○應將坐落桃園縣八德市○○段一四七０地號土地上如
附圖所示A1部分面積一點二六平方公尺廁所及A2部分面積六十一
點五四平方公尺之建物拆除，將占用之土地返還原告。
被告乙○○應將坐落同上地號土地上如附圖所示B1部分面積零點
三一平方公尺小矮牆及B2部分面積五十八點四二平方公尺之建物
拆除，將占用之土地返還原告。
被告丁○○應將坐落同上地號土地上如附圖所示C1部分面積六點
一一平方公尺石棉瓦建物及C2部分面積七十四點三三平方公尺之
建物拆除，將占用之土地返還原告。
被告戊○○、乙○○、丁○○應將坐落同上地號土地上如附圖所
示D2部分面積零點四０平方公尺之地上物拆除，將上開土地及如
附圖所示D1部分面積七十三點四五平方公尺土地併返還原告。
被告乙○○應給付原告新臺幣肆萬壹仟肆佰肆拾元暨自民國九十
六年五月八日起至清償日止，按年息百分之五計算之利息，及自
民國九十六年七月一日起至將如附圖所示B1、B2部分之地上物拆
除將土地返還原告止，按月給付原告新臺幣捌佰壹拾元。
原告其餘之訴駁回。
訴訟費用由被告戊○○負擔百分之二十三，被告乙○○負擔百分
之二十一，被告丁○○負擔百分之二十九；被告戊○○、乙○○
、丁○○共同負擔百分之二十七。
本判決第一項於原告以新臺幣參拾壹萬玖仟元為被告戊○○供擔
保後，得為假執行。
本判決第二項於原告以新臺幣貳拾玖萬捌仟元為被告乙○○供擔
保後，得為假執行。
本判決第三項於原告以新臺幣肆拾萬捌仟元為被告丁○○供擔保
後，得為假執行。
本判決第四項於原告以新臺幣參拾柒萬伍仟元為被告戊○○、乙○○、丁○○供擔保後，得為假執行。
本判決第五項於原告以新臺幣壹萬參仟捌佰元為被告乙○○供擔
保後，得為假執行。
原告其餘假執行之聲請駁回。
    事  實
甲、原告方面：
一、聲明：
  (一)如主文第1 項至第4 項所示。
  (二)被告乙○○應給付原告新臺幣（下同）122,310 元，及自起
    訴狀繕本送達翌日起至清償日止，按年息5 ％計算之利息。
    並自民國96年7 月1 日起至將如附圖所示B1、B2部分之地上
    物拆除將土地返還原告止，按月給付原告810 元。
  (三)願供擔保請准宣告假執行。
二、陳述：
  (一)緣坐落桃園縣八德市○○段1470地號土地（下稱系爭土地）
    之所有權人為桃園縣，原告為系爭土地之管理者，詎被告戊○○、乙○○及丁○○之被繼承人俞誠漢（於92年1 月31日
    死亡）於82年7 月間，無權占用系爭土地，並分別興建門牌
    號碼桃園縣八德市○○街72巷3 號、5 號及7 號之房屋（下
    稱系爭3 號、5 號、7 號房屋）使用，經原告催請渠等拆除
    地上物返還土地並給付積欠之使用土地補償金（不當得利）
    均置之不理。爰依民法第767 條前段及中段規定，請求判決
    如主文第1 至4 項所示。
  (二)被告既無權占用系爭土地，即應賠償原告所受之損害、返還
    占用期間之不當得利。被告戊○○、丁○○部分，原告前已
    依督促程序聲請鈞院核發支付命令確定在案；茲就被告乙○○部分，依台灣省政府83年7 月29日83府財五字第63152 號
    函所訂定之台灣省省有基地租金率調整方案第1 條規定：「
    台灣省省有基地每年之租金率，不分使用分區，一律按收租
    當期土地申報地價年息5 ％計收」，即以申報地價之年利率
    5 ％計算。就82年7 月至95年6 月部分，原告合計請求新台
    幣（下同）122,310 元；就95年7 月至96年6 月部分，被告
    業已繳清；另就96年7 月之後，則依上開標準計算每月金額
    為810 元（計算式：3,600 元×54×5%÷12＝810 元），被
    告應按月給付至拆除地上物、騰空返還土地為止。爰依民法
    第184 條第1 項前段、第179 條規定，請求判決如聲明(二)所
    示。
三、證據：提出土地登記謄本、照片、戶籍謄本、租金或使用補
    償金逾期未繳明細卡、複丈成果圖、桃園縣縣有土地建物租
    金及使用補償金分期繳納處理原則、債權憑證等為證，並囑
    託桃園縣八德地政事務所（下稱八德地政事務所）勘測系爭
    房地現場。
乙、被告方面：
一、被告戊○○方面：
  (一)聲明：駁回原告之訴。
  (二)陳述：系爭3 號房屋係以5 萬元向老榮民所購買，現為被告
    夫妻2 人自住。被告願繳納使用土地補償金，惟原告應繼續
    供被告使用土地。
  (三)證據：無。
二、被告乙○○方面：
  (一)聲明：駁回原告之訴。
  (二)陳述：
    1.系爭5 號房屋係被告從大陸來台後所蓋，自來台後即一直
      居住於此，現為被告夫妻2 人自住。
    2.原告請求不當得利之時間太長，只願繳5 年。原告所提清
      償使用土地補償金之方案，被告無法負擔。
  (三)證據：提出96年1 月至96年6 月使用土地補償金桃園縣縣庫
    收入繳款書1 紙為證。
三、被告丁○○方面：
  (一)聲明：駁回原告之訴。
  (二)陳述：系爭7 號房屋係其被繼承人俞誠漢向老榮民所購買，
    現為被告1 人自住。原告所提清償使用土地補償金方案，被
    告無法負擔。
  (三)證據：無。
    理  由
甲、程序部分：
    按訴狀送達後，原告不得將原訴變更或追加他訴。但基礎事
    實同一、擴張或減縮應受判決事項之聲明者，不在此限，民
    事訴訟法第255 條第1 項但書第2 、3 款定有明文。本件原
    告起訴時原聲明如附表一(一)所示各項；嗣於訴狀繕本送達被
    告後，變更、追加為如附表一(二)所示各項；核原告所為如附
    表編號1 、2 、3 、5 項關於請求之增、減變更，係屬擴張
    或減縮應受判決事項之聲明，而如附表編號4 之追加，其請
    求之基礎事實與起訴事實同一，揆諸上揭法律規定，均應予
    准許。
乙、實體部分：
一、本院之判斷：
  (一)原告起訴主張系爭土地為桃園縣所有，原告為管理機關，系
    爭土地上如附圖所示A1部分面積1.26平方公尺廁所及A2部分
    面積61.54 平方公尺房屋（即系爭3 號房屋）為被告戊○○
    所有使用；如附圖所示B1部分面積0.31平方公尺小矮牆、B2
    部分面積58.42 平方公尺房屋（即系爭5 號房屋）為被告乙○○所有使用；如附圖所示C1部分面積6.11平方公尺石棉瓦
    建物、C2部分面積74.33 平方公尺房屋（即系爭7 號房屋）
    為被告丁○○所有使用，分別無權占有原告管理之系爭土地
    ；而如附圖所示D1部分面積73.45 平方公尺庭院及D2部分面
    積0.40平方公尺水井則為被告3 人共同占用等事實，為被告
    所不爭執，並有原告提出之土地登記簿謄本、照片為證（見
    本院卷第8 、10、12、23頁），且經本院至現場履勘並囑託
    桃園縣八德地政事務所人員測量，製有勘驗筆錄及複丈成果
    圖在卷可稽（見本院卷第62-69 頁）。
  (二)按所有人對於無權占有或侵奪其所有物者，得請求返還之；
    對於妨害其所有權者，得請求除去之；民法第767 條前段定
    有明文。次按以無權占有為原因，請求返還所有物之訴，占
    有人對土地所有權存在之事實無爭執，而僅以非無權占有為
    抗辯者，土地所有權人對其土地被無權占有之事實，無舉證
    責任，占有人自應就其取得占有係有正當權源之有利事實證
    明之（最高法院85年度台上字第1120號判決意旨參照）。查
    系爭3 號、5 號、7 號房屋均為未辦保存登記建物，5 號房
    屋係被告乙○○從大陸來台後所建，3 號、7 號房屋係被告
    戊○○、丁○○之被繼承人俞誠漢分別向前手老榮民購買，
    業據被告陳述在卷（見本院卷第63頁），是5 號房屋為乙○○所有，被告戊○○、丁○○就3 號、5 號房屋雖無所有權
    ，惟有事實上處分權，可堪認定。原告主張其為系爭土地之
    管理機關，系爭土地遭被告以上開建物及地上物佔用各如附
    圖所示之情形，為被告所不爭執，被告復未舉證證明其占有
    系爭土地有正當權源，原告主張被告無權占有系爭土地，依
    民法第767 條規定請求被告各依附圖所示之占用面積拆除其
    上建物或地上物並返還系爭土地，為有理由，應予准許。
  (三)原告請求被告乙○○返還相當於租金之不當得利部分：
    1.按無法律上之原因而受利益，致他人受損害者，應返還其
      利益，民法第179 條定有明文。又無權占有他人之土地，
      可能獲得相當於租金之利益，為社會通常之觀念（最高法
      院61年臺上字第1695號判例意旨參照）。本件被告乙○○
      無權占有系爭土地，消極減免其應支付使用該土地之代價
      ，受有相當於租金之利益，致原告受有相當於租金之損害
      ，原告主張依不當得利之法律關係，請求被告返還相當於
      租金之利益，應屬有據。惟按租金之請求權因5 年間不行
      使而消滅，為民法第126 條所明定，至於無租賃契約關係
      之賠償，名稱雖與租金異，然實質上仍為使用土地之代價
      ，債權人應同樣按時收取，不因其契約未成立而謂其時效
      之計算應有不同（最高法院49年臺上字第1730號判例可資
      參照），是相當於租金損害之不當得利請求權，與租金請
      求權之性質相同，應適用民法第126 條之5 年短期時效之
      規定。本件被告乙○○抗辯原告請求不當得利之期間太長
      ，只願繳納5 年，已為時效抗辯，則原告僅能請求自起訴
      日（96年3 月26日）回溯5 年即自91年3 月26日開始之相
      當於租金之不當得利。又被告乙○○已繳納95年7 月至96
      年6 月間之使用土地補償金予原告，為原告所不爭執，並
      有乙○○提出之96年1 至6 月繳款書1 紙在卷可稽（見本
      院卷第83頁），則被告應返還原告之不當得利為91年3 月
      26日起至95年6 月30日期間及自96年7 月1 日起至返還土
      地之日止所受相當於租金之不當得利。
    2.再按依土地法第105 條準用同法第97條規定，城市地方房
      屋之租金，以不超過土地及其建築物申報總價年息10％為
      限。查系爭土地地目為建地，位於桃園縣八德市○○街72
      巷內，附近建物多為老式平房建築，並非商業雲集之處，
      被告乙○○所有之系爭5 號房屋為一層磚造平房等情，有
      現場照片6 紙附卷可稽（見本院卷第10頁），亦經本院至
      現場履勘屬實並製有勘驗筆錄在卷可參。本院審酌上情並
      參酌系爭土地地價之高低、土地之使用狀況，及目前銀行
      利率水準等情狀，認原告主張被告乙○○就前開使用部分
      ，受有相當於租金之利益，致原告受有損害之金額，比照
      台灣省省有基地租金率調整方案，以系爭土地申報地價年
      息5 ％計算，尚稱妥適。
    3.查被告乙○○所有建物占有如附圖所示B2部分土地，合計
      面積58.42 平方公尺，有桃園縣八德地政事務所土地複丈
      成果圖在卷可稽，原告僅請求依54平方公尺計算不當得利
      （見本院卷第69頁），自應准許；又系爭土地93年1 月當
      期之申報地價每平方公尺3,600 元，有土地登記謄本在卷
      可稽（見本院卷第7 頁），依此計算，原告得請求相當於
      租金之不當得利為41,440元（計算式詳如附表一）暨自起
      訴狀繕本送達翌日即96年5 月8 日起至清償日止，按年息
      5 ％計算之利息，及自96年7 月1 日起至返還土地之日止
      ，按月給付原告810 元。
  (四)綜上所述，原告依民法第767 條之規定請求被告戊○○拆除
    系爭土地上如附圖所示A1（面積1.26平方公尺）、A2（面積
    61.54 平方公尺）之地上物，將占用之土地騰空返還原告；
    被告乙○○應拆除系爭土地上如附圖所示B1（面積0.31平方
    公尺）、B2（面積58.42 平方公尺）之地上物，將占用之土
    地騰空返還原告；被告丁○○應拆除系爭土地上如附圖所示
    C1（面積6.11平方公尺）、C2（面積74.33 平方公尺）之地
    上物，將占用之土地騰空返還原告；被告戊○○、乙○○、
    丁○○應共同拆除系爭土地上如附圖所示D2（面積0.40平方
    公尺）之地上物，將共同占用如附圖所示D1（面積73.45 平
    方公尺）、D2（面積0.40平方公尺）部分土地，騰空返還原
    告；並依不當得利之法律關係請求被告乙○○應給付原告41
    ,440 元 及自96年5 月8 日起至清償日止，按年息5 ％計算
    之利息；並自96年7 月1 日起至返還土地之日止，按月給付
    原告810 元，為有理由，應予准許。逾此範圍之請求為無理
    由，應予駁回。
  (五)原告陳明願供擔保聲請宣告假執行，就原告勝訴部分經核無
    不合，爰酌定相當擔保金額准許之。至原告敗訴部分，其假
    執行之聲請失所依附，併予駁回。
二、本件事證已臻明確，兩造其餘主張陳述及所提證據，經核與
    判決之結果均無影響，爰不另一一論述，併此敘明。
三、據上論結：本件原告之訴為有理由，一部無理由，依民事訴
    訟法第79條、第85條第1 項、第390 條第2 項，判決如主文
    。
中　　華　　民　　國　　96　　年　　12　　月　　7 　　日
                  民事第二庭    法　官　蔡寶樺
以上正本係照原本作成
如對本判決上訴，須於判決送達後20日內向本院提出上訴狀
中　　華　　民　　國　　96　　年　　12　　月　  7 　　日
                    　　　　　　書記官　謝至菁
┌─────────────────────────────────────┐
│附表一：                                              96年度訴字第582 號  │
├─┬────────────────┬──────────────────┤
│編│(一)起訴狀之聲明                  │(二)變更後之聲明                      │
│號│                                │                                    │
├─┼────────────────┼──────────────────┤
│1 │被告戊○○應將坐落桃園縣八德市建│被告戊○○應將如附圖所示A1（廁所）、│
│  │興街72巷3 號建物拆除，將占用之土│A2（門牌號碼桃園縣八德市○○街72巷3 │
│  │地67平方公尺返還原告。          │號房屋）拆除，將占用之土地62.8平方公│
│  │                                │尺返還原告。                        │
├─┼────────────────┼──────────────────┤
│2 │被告乙○○應將坐落桃園縣八德市建│被告乙○○應將如附圖所示B1（小矮牆）│
│  │興街72巷5 號建物拆除，將占用之土│B2（門牌號碼桃園縣八德市○○街72 巷5│
│  │地54平方公尺返還原告。          │號房屋）拆除，將占用之土地58.73 平方│
│  │                                │公尺返還原告。                      │
├─┼────────────────┼──────────────────┤
│3 │被告丁○○應將坐落桃園縣八德市建│被告丁○○應將如附圖所示C1（石棉瓦建│
│  │興街72巷7 號建物拆除，將占用之土│物）、C2（門牌號碼桃園縣八德市○○街│
│  │地72平方公尺返還原告。          │72巷7 號房屋）拆除，將占用之土地80. │
│  │                                │44 平方公尺返還原告。               │
├─┼────────────────┼──────────────────┤
│4 │                                │被告戊○○、乙○○、丁○○應將如附圖│
│  │            ×                  │所示D2地上物（井）拆除，將如附圖所示│
│  │                                │D1、D2土地占用之土地73.85 平方公尺  │
│  │                                │返還原告。                          │
├─┼────────────────┼──────────────────┤
│5 │被告乙○○應給付原告122,310元及 │被告乙○○應給付原告122,310元及自起 │
│  │自起訴狀繕本送達翌日起至清償日止│訴狀繕本送達翌日起至清償日止，按年息│
│  │，按年息5 ％計算之利息。並自96年│5 ％計算之利息。並自96年7 月1 日起至│
│  │1 月起至返還土地止按月給付810 元│返還土地止按月給付810 元。          │
│  │。                              │                                    │
└─┴────────────────┴──────────────────┘
附表二：
(一)被告乙○○每月應給付相當於租金之不當得利為810元。
  計算式：3,600 元×54㎡×5 ％÷12月＝810元
(二)91年3月26日至91年3月31日之不當得利為130元。
  計算式：810元5 ／31日＝130 元（小數點以下不計）
(三)91年4 月1 日至95年6 月30日止（計51個月）之不當得利為
  41,310元（計算式：810 元×51月＝41,310元）
合計：130元＋41,310元＝41,440元。
